臺灣高等法院高雄分院刑事判決　　　　95年度上訴字第1964號
上　訴　人　臺灣高雄地方法院檢察署檢察官
上　訴　人
即　被　告　乙○○
選任辯護人　陳新三律師
上　訴　人
即　被　告　丁○○
選任辯護人　吳建勛律師
　　　　　　鄭旭廷律師
　　　　　　李汶哲律師
上　訴　人
即　被　告　丙○○
選任辯護人　李宏文律師
上列上訴人因偽造文書等案件，不服臺灣高雄地方法院94年度訴
字第3165號中華民國95年8 月4 日第一審判決（起訴案號：臺灣
高雄地方法院檢察署93年度偵字第19541 號），提起上訴，本院
判決如下：
    主  文
原判決撤銷。
乙○○行使偽造私文書，足以生損害於他人，處有期徒刑柒月。
又共同連續意圖為自己不法之所有，以不正方法由自動付款設備
取得他人之物，處有期徒刑伍月，應執行有期徒刑拾壹月。緩刑
年。
丁○○共同連續意圖為自己不法之所有，以不正方法由自動付款
設備取得他人之物，處有期徒刑月，如易科罰金，以銀元佰
元即新臺幣玖佰元折算壹日，緩刑年。
丙○○共同連續意圖為自己不法之所有，以不正方法由自動付款
設備取得他人之物，處有期徒刑貳月，如易科罰金，以銀元佰
元即新臺幣玖佰元折算壹日，緩刑貳年。
    事  實
一、乙○○與戊○○係夫妻關係，戊○○擔任碧盈國際事業有限
    公司（下稱碧盈公司，原設高雄市前鎮區○○○路387 號3
    樓之1 ，業於民國94年5 月30日解散）之總經理，乙○○則
    為該公司之實際負責人。丁○○、丙○○則均係碧盈公司財
    務部門之員工。戊○○自91年1 月18日起，因罹患糖尿病導
    致視網膜病變及視神經萎縮，而幾近失明，致無法自行至金
    融機構或以自動付款機領取現金供生活所需。遂自91年9 月
    間起，將其名下之「雲林斗六西平路郵局」（下稱郵局）帳
    號00000000000000號帳戶之存摺1 本，及自92年1 月間起，
    將其名下之「臺灣土地銀行斗六分行」（下稱土地銀行）帳
    號0000000000000 號帳戶各1 本，交由丁○○保管；嗣自92
    年9 月12日起，因丁○○請假待產，復將前開存摺交由丙○○保管。戊○○則於丁○○、丙○○各自保管上開存摺期間
    ，多次將各該帳戶之金融卡交予二人，委請渠等至自動付款
    機代為提領現金以支應生活費用，其等2 人因而知悉前開帳
    戶之提款密碼。
二、詎乙○○與丁○○基於意圖為自己不法所有之概括犯意聯絡
    ，自91年9 月2 日起，至92年9 月1 日止，由乙○○在戊○○位於高雄市○鎮區鎮○路52、54號5 樓住處內，擅自取得
    戊○○上開郵局之金融卡，先後多次交予丁○○至自動付款
    機，將金融卡插入並輸入密碼後，冒領戊○○帳戶內之款項
    ，而丁○○則於冒領款項完畢後，將金融卡交回給乙○○，
    乙○○再將之放原處，以防戊○○發覺，且為避免戊○○察
    覺帳戶內存款遭提領，丁○○於受戊○○委託以提款卡提領
    生活費用後，猶於戊○○面前，欺其目盲不能視物，依乙○○在便條紙上所寫之不實餘額，向戊○○為口頭報告。至92
    年9 月1 日止，共冒領戊○○郵局帳戶內之款項1,398,972
    元；其2 人又自92年1 月間起，由乙○○以前開方擅自取得
    戊○○之土地銀行帳戶金融卡，再交予丁○○至自動付款機
    ，將金融卡插入並輸入密碼後，先後多次冒領戊○○帳戶內
    之款項，並於丁○○盜款項完畢，並將金融卡交回後，乙○○再將之放原處，以防戊○○發覺，且為避免戊○○察覺帳
    戶內存款遭提領，丁○○於受戊○○委託以提款卡提領生活
    費用後，猶於戊○○面前，欺其目盲不能視物，依乙○○在
    便條紙上所寫之不實餘額，向戊○○為口頭報告。至92 年9
    月1 日止，共冒領戊○○土地銀行帳戶內之款項478,562 元
    。
三、乙○○復另行基於行使偽造私文書及意圖為自己不法所有之
    意思，於92年8 月14日，在同上地點，擅自取得戊○○所有
    之第一銀行斗六分行（下稱第一銀行）帳號00000000000 號
    帳戶之印鑑章後，連同由其保管之前開銀行存摺交予不知情
    之丙○○，並指示其至上開第一銀行提領現金29萬元，再轉
    匯至乙○○之不知情母親甲○於高雄市第三信用合作社帳號
    00000000000000號帳戶內。丙○○遂於當日至第一銀行，在
    取款憑條上填寫戊○○之帳號及「290,030 」元（其中30元
    係匯款費用），並蓋用乙○○所交付之「戊○○」之印鑑章
    於其上後，持向不知情之銀行人員提領，致銀行承辦人員陷
    於錯誤，而交付丙○○29萬元，丙○○隨即依乙○○之指示
    ，將29萬元如數匯入甲○之上開信用合作社帳戶內。足以生
    損害於戊○○及第一銀行對於客戶存款帳戶管理之正確性。
四、乙○○又承前述以不正方法由自動付款設備取得他人之物之
    概括犯意，於丙○○自92年9 月12日起保管戊○○之郵局及
    土地銀行存摺期間，與丙○○基於意圖為自己不法所有，而
    以不正方法由自動付款設備詐欺取財之概括犯意聯絡，由乙○○自92年9 月16日起，至同年25日止，多次自戊○○置於
    上址住處客廳飯桌下之皮包內，擅自取得戊○○上開郵局、
    土地銀行帳戶之金融卡，交由丙○○利用其曾為戊○○代領
    生活費用而知悉之提款密碼，分次由自動付款機提領乙○○
    所指示之金額。其2 人共計由土地銀行帳戶冒領26,000元，
    由郵局帳戶冒領76,000元。且為避免戊○○察覺帳戶內存款
    遭提領，丙○○於受戊○○委託以提款卡提領生活費用後，
    猶於戊○○面前，欺其目盲不能視物，依乙○○在便條紙上
    所寫之不實餘額，向戊○○為口頭報告。
五、嗣乙○○於92年10月18日離家時，仍指示碧盈公司不知情之
    協理陳琮文於戊○○詢及存款餘額時，須依其在各該存摺上
    以鉛筆塗改之不實餘額答覆，然陳琮文經戊○○委託以提款
    卡提款時，發現存款不足，顯有蹊蹺，遂棄職離去。旋於戊○○之胞弟黃生棋前往探視戊○○時，發覺上情。
六、案經戊○○訴請臺灣高雄地方法院檢察署檢察官偵查起訴。
    理  由
壹、證據能力部分：
一、證人戊○○對於被告全體；證人乙○○、丁○○、丙○○對
    於其他共同被告涉案部分於檢察事務官、司法警察調查中所
    為之陳述，業經各該被告及其辯護人於本院審理中同意作為
    證據，本院審酌上開證人均未表示其陳述作成時，檢察事務
    官或司法警察有何不當詢問之情況，顯係出於自由意志而為
    陳述，認以之為證據並無不當，依刑事訴訟法第159 條之5
    第1 項規定，得為證據。
二、證人戊○○於偵查中所為陳述，因未依法具結，故不得作為
    證據。
貳、認定事實所憑證據及被告之辯解：
一、被告乙○○固於本院審理中坦承與告訴人戊○○有夫妻關係
    ，且係碧盈公司實際負責人，利用告訴人雙眼近盲，於前揭
    時、地擅自取得告訴人之印鑑章、金融卡，指示被告丙○○
    臨櫃填具取款憑條而冒領告訴人上開第一銀行帳戶內之存款
    ，或指示丁○○及丙○○以金融卡由自動付款機冒領告訴人
    郵局及土地銀行帳戶內之存款；並為避免遭告訴人發覺，在
    便條紙上書寫不實之餘額，指示丁○○、丙○○向告訴人為
    虛偽之報告，及在各該存摺上以鉛筆塗改餘額，指示不知情
    之陳琮文照唸以欺瞞告訴人等情，惟矢口否認有全數不法所
    有之意圖，辯稱：前開冒領之金額中，有為告訴人清償積欠
    第一銀行之80萬元貸款，並非完全供己花用云云；其辯護人
    則稱：被告對此80萬元部分，並無為自己不法所有之意圖等
    語。被告丁○○、丙○○雖坦承有於前揭時、地，為告訴人
    保管上開存摺，而未經告訴人之同意，依被告乙○○指示，
    填寫取款憑條提領款項，或以金融卡由自動付款機提領前述
    金額，並於告訴人面前，依乙○○寫在便條紙上之數字向告
    訴人報告餘額等情，惟均矢口否認有以不正方法由自動付款
    設備取得他人之物犯行，均辯稱：渠等受僱於被告乙○○，
    係聽從乙○○之指示行事，不知乙○○係冒領告訴人之存款
    云云；二人選任辯護人則稱：被告丁○○、丙○○以被告乙○○與告訴人間為夫妻，有日常家務之代理權，自未與乙○○有何犯意聯絡，且應認渠等已得有告訴人推測之承諾；又
    渠等均受僱於乙○○，依勞動契約有服從雇主指示之義務，
    所為應係依法令即民法規定之行為，而有「得被害人推測之
    承諾」及「依法令之行為」等阻卻違法之事由等語。
二、經查：
  (一)被告乙○○部分：
  1.被告乙○○利用告訴人雙眼近盲，於前揭時、地擅自取得告
    訴人之印鑑章、金融卡，指示被告丙○○臨櫃填具取款憑條
    冒領告訴人上開第一銀行內之存款，或以金融卡由自動付款
    機冒領告訴人土地銀行及郵局帳戶內之存款；並為避免遭告
    訴人發覺，在便條紙上書寫不實之餘額，指示丁○○、丙○○向告訴人為虛偽之報告，及在各該存摺上以鉛筆塗改餘額
    ，指示不知情之陳琮文照唸以欺瞞告訴人等情，業據被告乙○○於第一審審理中坦承不諱（見一審卷第34、276 頁），
    核與證人戊○○、丁○○、丙○○於第一審審理中之證述相
    符（見一審卷第85至91、96至100 頁），並有署立雲林醫院
    出具之診斷證明書影本1 份（記載告訴人因罹患糖尿病導致
    視網膜病變及視神經萎縮，右眼無光覺、左眼僅有光覺，視
    力則低於0.02。見93年度他字第1013號卷第30頁）；上開土
    地銀行、郵局、第一銀行存摺影本（見92年度發查字第5853
    號卷第8 至10頁）；上開銀行、郵局歷史交易明細表各1 份
    （見93年度他字第1013號卷第20至28頁、第40至48頁）；第
    一銀行取款憑條、匯款申請書代收入傳票影本各1 份（見93
    年度他字第1013號卷第49、50頁）附卷可稽。
  2.經第一審依辯護人聲請向復華銀行函詢告訴人戊○○前向該
    行貸款之清償情形，該行函覆略稱：債務人戊○○前向本行
    （改制前）斗六信用合作社貸款490 萬元，因屆期未清償，
    業經保證人乙○○提供還款期票分期攤還本息等語（見一審
    卷第201 頁）。然證人戊○○到庭證稱：我原以貸款方式購
    買雲林縣斗六市○○路82巷20號房地，經繳納各期本息後，
    餘欠貸款80萬元，嗣因被告乙○○於84年9 月間需用資金，
    請求我提供上開不動產轉向復華銀行（改制前）斗六信用合
    作社申貸490 萬元，約定由乙○○由轉貸金額先還清第一銀
    行欠款80萬元後，並由乙○○自負清償轉貸債務等語明確（
    見一審卷第238 頁背面及第271 頁）。被告乙○○亦自承確
    有其事，並供稱：84年間我被倒了很多錢，我以戊○○的擔
    保品抵押貸款，但已無能力為戊○○還款等語（見一審卷第
    271 頁）。是被告乙○○之所以為告訴人清償第一銀行之80
    萬元貸款，實係為請求告訴人提供原第一銀行之抵押物，轉
    向復華銀行（改制前）斗六信用合作社申貸490 萬元供己所
    用，該筆80萬元款項，不在前開冒領之金額範圍內甚明。是
    辯護人所稱償還第一銀行之80萬元款項，取自前開冒領金額
    中等語，顯與事實不符，自難認被告於上開冒領金額中，有
    80萬元部分非出於為自己不法所有之意圖。
  3.關於冒領之金額：
  土地銀行帳戶部分：
    依告訴人之土地銀行存摺內頁影本所示：告訴人之帳戶於92
    年9 月16日提領最後一筆款項後，餘額應為246 元，惟被告
    乙○○則以筆塗改餘額為「505,046 元」，其下並註明「協
    理正確念」等語（見發查卷第8 頁），足認被告乙○○冒領
    此帳戶款項之總額為504,562 元（計算式：505,000 －000
    －000 （跨行提款手續費）＝504,562） 。起訴書認告訴人
    遭冒領之金額為「550,046 元」，並非事實，應予更正。
  郵局帳戶部分：
    依告訴人之郵局存摺內頁影本所示：告訴人之帳戶於92年10
    月7 日最後一筆轉帳繳納電費後，餘額應為5,916 元，然乙○○則以筆塗改為1,480,916 元，其下並註明「協理正確念
    」等語（見發查卷第10頁），足認被告乙○○冒領此帳戶款
    項之總額共為1,474,972 元（計算式：1,480,916 －5,916
    －28（跨行提款手續費）＝1,474,972） 。
  第一銀行帳戶部分
    依告訴人之第一銀行存摺內頁影本所示：告訴人之帳戶於92
    年8 月14日最後一筆轉帳後，餘額應為14,680元，惟乙○○
    以筆塗改為304,710 元，足認被告乙○○冒領此帳戶款項之
    總額為29萬元（計算式：304,710 －14,680－30（匯款手續
    費＝290,000） 。起訴書未將帳戶內之餘額扣除，認告訴人
    此帳戶遭冒領之金額為「304,710 」元，並非事實，應予更
    正。
  綜上所述，告訴人前開帳戶遭冒領之金額共為2,269,534 元
    ，告訴人於告訴理由狀中亦稱被冒領之金額為2,269,800 元
    （此金額係未將跨行提款之手續費扣除，見他字卷第100 頁
    、偵卷第61頁），故其冒領之金額應以上述金額始為正確。
  4.關於冒領方式：
    告訴人之郵局帳戶被冒領之款項部分均係由自動付款機處理
    ，而非在櫃台辦理，有斗六西平路郵局93年4 月12日函可參
    （見他字卷第43至45頁）。另土地銀行帳戶被冒領之款項部
    分亦均係由自動付款機處理，則有土地銀行斗六分行93 年4
    月22日函及所附明細表可參（見他字卷第39至42頁）。至於
    第一銀行帳戶被冒領之款項部分則係以偽造告訴人取款憑條
    方式冒領，有第一銀行斗六分行93年6 月2 函及所附取款憑
    條可參（見他字卷第46至49頁）。是本件除第一銀行之帳戶
    外，其餘帳戶均係由自動付款機冒領可以認定。
  5.綜上所述，被告乙○○所辯無非避重就輕之詞，不足採信。
    被告乙○○犯行足以認定，應予依法論科。
  (二)被告丁○○及丙○○部分：
  1.被告丁○○、丙○○分別於前揭時、地，為告訴人戊○○保
    管上開存摺，而未經告訴人之同意，依被告乙○○之指示，
    持乙○○交付之金融卡，由自動付款機提領前述金額，並於
    告訴人面前，依乙○○寫在便條紙上之數字向告訴人報告餘
    額等情，業據渠等於第一審審理中坦認不諱（見一審卷第34
    、249 、256 頁），核與證人戊○○、乙○○於第一審審理
    中證述相符（見一審卷第92至100 頁），並有前開土地銀行
    、郵局、第一銀行存摺影本、歷史交易明細表（見92年度發
    查字第5853號卷第8 至10頁、93年度他字第1013號卷40至48
    頁）；第一銀行取款憑條、匯款申請書代收入傳票影本各1
    份（見93年度他字第1013號卷第49、50頁）附卷可稽。
  2.被告丁○○於偵查中供稱：我是91年8 月起任職於碧盈公司
    ，並自91年9 月間起保管告訴人的存摺，又自我任職起，乙○○就事先交代我，若戊○○要我幫他領錢時，我要向乙○○報告。領完錢再依乙○○指示的數目向戊○○報告餘額。
    我雖覺得奇怪，但因為我是員工，要聽老闆指示等語（見93
    年度他字第1013號卷第24、25頁）。而被告丙○○於偵查中
    供稱：大概自92年9 月間開始，戊○○將存摺交給我時，乙○○就陸續指示我們將戊○○的錢領出，並向戊○○虛報餘
    額。我雖覺得懷疑但未多問等語（見93年度他字第1013號卷
    22至24頁）；參以證人丁淑芬於第一審審理中證稱：我於92
    年間在碧盈公司任職，擔任人事部門的組長。戊○○雖是公
    司的總經理，而實際處理公司業務的是乙○○。我及公司其
    他同事都知道乙○○會挪用戊○○的錢，因為前幾任的會計
    都有跟我們講，但戊○○本人並不知道等語（見一審卷第82
    、83頁）。被告丁○○、丙○○均為會計部門員工，對於被
    告乙○○未經告訴人同意而挪用告訴人之存款，必有知悉。
    況依證人乙○○證稱：我叫丁○○、丙○○領錢後，會在戊○○面前，另將不實在的數目寫在便條紙上，叫丁○○、丙○○唸給戊○○聽等語（見一審卷第93頁）。被告丁○○、
    丙○○親見乙○○利用告訴人眼盲無法視物，以上開欺瞞手
    段告知告訴人不實之餘額，若非未得告訴人同意而冒領存款
    ，何需如此。益徵被告丁○○、丙○○對於被告乙○○係指
    示渠等冒領告訴人之存款，必知之甚明。且其等於本院審理
    中，亦一度承認犯罪（見本院上訴卷第253 頁），足認其等
    確實知悉並參與被告乙○○冒領告訴人款項之事實。
  3.關於被告丁○○及丙○○冒領之金額：
  被告丁○○係自91年8 月間起任職於碧盈公司，並於92年9
    月12日因請產假而將告訴人之存摺交由被告丙○○保管，此
    業經被告丁○○及丙○○陳明在卷；則被告丁○○冒領告訴
    人土地銀行帳戶之金額應為504,562 元（被告乙○○盜領之
    金額)－26,000 元（被告丙○○冒領之金額）=478,562元；
    至於其冒領告訴人郵局帳戶之金額應為1,474,972 元（被告
    乙○○盜領之金額)－76,000 萬（被告丙○○冒領之金額）
    =1,398,972元。
  被告丙○○係自92年9 月12日起始保管告訴人之存摺，已如
    前述，從而在此之前，被告丙○○並無機會與被告乙○○共
    同冒領告訴人之款項甚明，其故冒領之金額應為92年9 月16
    日之32,000元（其中土地銀行帳戶部分共提領26,000元，郵
    局帳戶部分共提領6 千元，已扣除其手續費）。及92年9 月
    25日自郵局帳戶冒領之7 萬元，其金額共102,000 元，
 (三) 按夫妻間固對於共同生活費用，互有代理之權，然本件被告
    丁○○、丙○○既均明知被告乙○○於提領告訴人存款後，
    尚以虛報餘額方式欺瞞告訴人，倘係用於夫妻共同生活費用
    ，何需如此隱晦。衡諸社會常情，被告丁○○、丙○○必然
    知悉乙○○所提領之款項，並非用於夫妻共同生活費用，自
    不得主張有何「得被害人推測之同意」之阻卻違法事由之可
    言。又被告丁○○、丙○○雖係受僱於被告乙○○，然就雇
    主於業務上之指示如明知為違法，尚應拒絕服從，遑論乙○○冒領告訴人之存款，顯係私人之不法行為，丁○○、丙○○均為心智健全之成年人，又未遭強暴、脅迫等方式控制其
    自由意志，竟聽從乙○○之指示，冒領告訴人之存款，已非
    民法上關於僱傭契約規定受僱人應聽從雇用人於業務上之指
    示之範疇。被告丁○○、丙○○徒辯稱員工應聽從雇主指示
    ，不思自身應有辨別該指示有無違法之自由意志及義務，所
    辯僅屬事後卸責之詞，並無足採。被告乙○○前開指示非僅
    違法，亦不在民法僱傭契約所定受僱人義務之範圍，被告二
    人之共同辯護人主張有「依法令之行為」之阻卻違法事由，
    自屬無據，亦非可採。
 (四) 綜上，被告丁○○、丙○○前開犯行，事證明確，均堪認定
    ，亦應予依法論科。
、論罪科刑部分：
一、核被告乙○○所為，係犯刑法第216 條、第210 條之行使偽
    造私文書罪，及刑法第339 條第1 項之詐欺取財罪（偽造取
    款憑冒領告訴人之第一銀行帳戶款項部分），及刑法第339
    條之2 第1 項以不正方法由自動付款設備取得他人之物罪（
    冒領告訴人之土地銀行及郵局帳戶款項部分）；其利用被告
    丙○○犯刑法第216 條、第210 條之行使偽造私文書罪，及
    刑法第339 條第1 項之詐欺取財罪部分，係間接正犯。其於
    取款憑條上盜用告訴人之印章，係偽造私文書之階段行為，
    而偽造私文書之低度行為復為行使之高度行為所吸收，均不
    另論罪。核被告丁○○及丙○○所為，均犯刑法第第339 條
    之2 第1 項以不正方法由自動付款設備取得他人之物罪。
二、被告邵淑與丁○○就被告丁○○就事實二部分，被告乙○○
    與被告丙○○就事實四部分，分別有犯意之聯絡及行為分擔
    ，應分別論以共同正犯。被告乙○○所犯行使偽造私文書及
    詐欺取財2 罪間，有方法目的之牽連關係，應依修正前刑法
    第55條後段規定，從一重之行使偽造私文書罪處斷，起訴意
    旨認應以詐欺取財罪處斷，容有未洽；被告乙○○、丁○○
    及丙○○等三人就所犯刑法第第339 條之2 以不正方法由自
    動付款設備取得他人之物罪部分，均時間緊接，且觸犯構成
    要件相同之罪名，顯均係基於概括犯意為之，均為連續犯，
    應依修正前刑法第56條規定以一罪論（至於被告丙○○於92
    年9 月16日同時多次自告訴人之帳戶內冒領款項行，則因其
    時間上並無明顯可分關係，應係接續犯）。被告乙○○所犯
    行使偽造私文書及以不正方法由自動付款設備取得他人之物
    罪二罪間，犯意個別、行為互殊，應予分論併罰。起訴書認
    係有方法與結果之牽連關係，尚有未洽。又被告乙○○、丁○○及丙○○行為後，刑法已於95年2 月2 日修正公布，同
    年7 月1 日施行；其中刑法第55條關於牽連犯之規定及第56
    條關於連續犯之規定均已經刪除，惟依修正後刑法第2 條第
    1 項前段規定：「行為後法律有變更者，適用行為時之法律
    。但行為後之法律有利於行為人者，適用最有利於行為人之
    法律。」，而本件如適用牽連犯及連續犯規定，被告等之多
    次犯罪行為，係從一重處斷，或以一罪論；如依修正後規定
    ，則係數罪併罰，可見修正後規定顯然對被告等不利，是本
    件依前述規定仍應適用有利於被告之行為時法律，即仍有牽
    連犯及連續犯之適用，附此敘明。
三、原審以被告等罪證明確，而為論罪科刑，固非無見，惟(一)被
    告乙○○之行為並不成立竊盜罪，原審認成立竊盜罪。(二)認
    告訴人之郵局帳戶認除前開金額外，尚遭冒領2,589,587 元
    。(三)認被告丁○○及丙○○參與被告乙○○之全部犯罪行為
    ，與事實不符（理由詳後述），均有未洽。檢察官上訴意旨
    認原判決量刑過輕，雖無理由，惟被告等上訴意意旨否認部
    分犯罪，則為有理由，自應由本院將原判決撤銷改判，審酌
    被告乙○○貪圖私利，不念夫妻之情，竟擅自取得告訴人之
    印鑑章，指示被告丙○○偽造取款憑條，冒領告訴人之存款
    ，及擅自取得告訴人之金融卡交由丁○○及丙○○由自動付
    款機冒領告訴人帳戶內之存款，其金額多達220 萬餘元，惟
    念其前無犯罪科刑紀錄，且於審理中坦認大部分犯行，犯罪
    後並已賠償告訴人350 萬元，告訴人並具狀表明不再追究。
    至被告丁○○、丙○○則係依被告告乙○○之指示而為，渠
    等亦無犯罪科刑紀錄，未就犯罪有何所得，對於犯罪之支配
    程度尚屬輕微，而丁○○犯罪時間係自91年9 月間起至92年
    8 月間止，冒領金額較多；丙○○係自92年9 月間起，始參
    與前開犯行，時間短暫，冒領金額無多，情節較輕等一切情
    狀，分別量處如主文第2 、3 、4 項所示之刑，就被告乙○○部分定其應執行刑，另就被告丁○○、丙○○部分諭知易
    科罰金之折算標準。
四、被告乙○○行為後，刑法業於民國94年2 月2 日修正公布，
    並於95年7 月1 日施行，修正前刑法第51條規定：「數罪併
    罰，分別宣告其罪之刑，依左列各款定其應執行者：」其中
    第5 款規定：「宣告多數有期徒刑者，於各刑中之最長期以
    上，各刑合併之刑期以下，定其刑期。但不得逾二十年。」
    修正後刑法第51條第5 款規定：「宣告多數有期徒刑者，於
    各刑中之最長期以上，各刑合併之刑期以下，定其刑期。但
    不得逾三十年。」比較結果，修正後刑法並非較有利於行為
    人，依刑法第2 條第1 項前段之規定，仍應依修正前刑法，
    定其應執行之刑。而被告丁○○及丙○○於行為時之刑法第
    41條第1 項前段規定：「犯最重本刑為5 年以下有期徒刑以
    下之刑之罪，而受6 個月以下有期徒刑或拘役之宣告，因身
    體、教育、職業、家庭之關係或其他正當事由，執行顯有困
    難者，得以1 元以上3 元以下折算一日，易科罰金。」又其
    等行為時之易科罰金折算標準，依修正前罰金罰鍰提高標準
    條例第2 條前段規定，就其原定數額提高為100 倍折算1 日
    ，則其等行為時之易科罰金折算標準，應以銀元300 元折算
    1 日，經折算為新臺幣後，應以新臺幣900 元折算為1 日。
    惟修正後刑法第41條第1 項前段則規定：「犯最重本刑為五
    年以下有期徒刑以下之刑之罪，而受六個月以下有期徒刑或
    拘役之宣告者，得以新臺幣一千元、二千元或三千元折算一
    日，易科罰金。」比較修正前後之易科罰金折算標準，以95
    年7 月1 日修正公布施行前之規定，較有利於受刑人，則應
    依刑法第2 條第1 項前段，適用修正前刑法第41條第1 項前
    段規定，定其折算標準。
五、又被告等3 人均未曾受有期徒刑以上刑之宣告，有臺灣高等
    法院被告前案紀錄表可參，其中被告乙○○犯罪後已賠償告
    訴人350 萬元，並已給付完畢，有和解書及匯款單可參，而
    被告丁○○及丙○○則均係依被告乙○○之指示而為，並未
    從中獲取不法所得，故本院認其等3 人所宣告之刑，均以暫
    不執行為適當，均併予宣告緩刑，以利自新。又偽造之第一
    銀行存款憑條，業於提款過程中交付予第一銀行，自非被告
    乙○○所有，其上之告訴人印文則盜用，並非偽造，依法均
    不得宣告沒收，附此敘明。
肆、不另為無罪諭知部分：
一、公訴意旨另以：(一)被告乙○○、丁○○及丙○○就冒領告訴
    人帳戶內款項所使用之印鑑章及金融卡均係竊盜而得，而涉
    犯刑法第320 條第1 項之竊盜罪嫌。(二)被告等3 人就告訴人
    之郵局帳戶，所冒領之款項除前開之1,475,000 元外，尚另
    有以偽造告訴人之取款憑條冒領2,364,759 元，涉犯刑法第
    216 條、第210 條之行使偽造私文書罪嫌。(三)被告丁○○就
    被告乙○○及丙○○自92年9 月16日起至25日之冒領告訴人
    款項行為，係共同正犯；被告丙○○就被告乙○○及丁○○
    自91年9 月2 日起至92年8 月間止之冒領告訴人款項行為，
    亦係共同正犯，而涉刑法第339 條之2 第1 項之罪嫌。(四)被
    告丙○○就被告乙○○冒領告訴人第一銀行款項部分，係共
    同正犯，亦涉犯刑法第216 條、第210 條之行使偽造私文書
    罪嫌。
二、訊之被告乙○○、丁○○及丙○○均否認有竊盜告訴人之印
    鑑章或金融卡行為，被告乙○○辯稱：我每次領完錢後，就
    把印鑑章及金融卡放回去等語，被告丁○○及丙○○亦辯稱
    ：我們在印鑑章及金融卡用完後，就交還給被告乙○○等語
    。查告訴人於偵查中已陳述，領錢的金融卡及金融卡都是我
    自己在保管，我要用錢時，會拿印鑑章及金融卡交待丁○○
    及丙○○去領錢等語（見他字卷第23頁以下），而告訴人之
    帳戶既有多次提領款項紀錄，則被告乙○○於取得告訴人之
    印鑑章或金融卡冒領款項後，如果未將之放回原處，告訴人
    必早已發覺，可見被告乙○○所辯可以採信，是其既於取得
    印鑑章或金融卡冒領款項後，即將之放回原處，自無不法所
    有之意圖，而與刑法第320 條之法定要件不符，被告等3 人
    自難論以該條之罪名。
三、告訴人之郵局帳戶，在遭被告乙○○及丁○○於91年9 月2
    日開始冒領前之餘額為39,170元，至92年10月7 日止，該帳
    戶共有91年9 月5 日13萬元、9 月27日85,713元、10月4 日
    3 萬元、11月27日5,270 元、12月5 日514,350 元、12月6
    日12萬元、12月12日25,815元、92年1 月2 日3 萬元、1 月
    19 日132萬元、2 月20日2 萬元、4 月7 日2 萬元、6 月21
    日380 元、8 月25日160,231 元、9 月8 日5,815 元及9 月
    22日76,800元等款項存入，此亦有告訴人之郵局帳戶存摺本
    可參（見偵卷第20至28頁），故其存入金額連同原先之餘額
    不過2,583,544 元，則被告乙○○等如何能從其中冒領4 百
    餘萬元？復參酌依告訴人之郵局帳戶存摺影本所示，被告乙○○於92年10月7 日之餘額5,916 元下，以筆加註之金額為
    「1,480,916 元」，故至92年10月7 日告訴人之郵局帳戶之
    存款正確餘額應為「1,480,916 」元，再扣除存款餘額及提
    款手續費，始為冒領金額，從而逾前開1,474,972 元部分，
    並無證證明被告等有冒領行為，其等犯罪自屬不能證明。再
    者，告訴人之郵局帳戶均係遭被告等由自動付款機冒領，已
    如前述，自無成立刑法第216 條、210 條行使偽造私文書罪
    餘地。
四、被告丁○○係自91年9 月間起92年9 月間止，保管告訴人之
    上述帳戶存摺，並自92年9 月起，因產假關係，改由被告丙○○保管告訴人之上述帳戶存摺，此業經其二人陳明在卷，
    是被告丁○○既於92年9 月起即因產假關係，而未在碧盈公
    司服務，如何能參與其後之丙○○冒領款項行為，另被告丙○○則始終陳述，僅能代理被告丁○○期間，即92年9 月間
    始有以告訴人之金融卡提領款項等語，此部分復查供其他積
    極證據足以證明其自92年9 月間起，即有以告訴人之金融卡
    冒領款項，其犯罪自屬不能證明。
五、訊之被告丙○○雖承認有依被告乙○○指示，於92年8 月14
    日持告訴人第一銀行之存摺前去提款事實，惟辯稱：我當時
    係第一次依被告乙○○前去領款，並不知被告乙○○係盜領
    等語。本院審酌告訴人與被告乙○○當時尚係夫妻關係，告
    訴人又係碧盈公司總經理，則被告乙○○命被告丙○○前去
    領款，並無特別令人值得懷疑其未經告訴人同意之處；況被
    告丙○○僅係係一名員工，衡情亦無詢問被告乙○○是否已
    得告訴人同意之理。再者，被告丙○○在此之前，並未保管
    告訴人之存摺（第一銀行之存摺亦未在其保管之列），復未
    曾參與提領告訴人款項行為，如何能得知被告乙○○冒領。
    是係應係於本次提領款項後，經被告乙○○告知應對告訴人
    為不實存款餘額陳報後，始知悉被告乙○○係冒領，從而被
    告丙○○所辯不知該次提款行為係冒領，可以採信。
六、綜上所述，被告乙○○、丁○○及丙○○等人之前開被訴部
    分，均屬不能證明，本應為無罪之諭知，惟檢察官既認此部
    分事實如成立犯罪，亦分別與前開論罪科刑部分即行使偽造
    私文書、詐欺取財、以不正方法由自動付款設備詐欺取財犯
    行，有方法與目的之牽連關係，而為裁判上一罪，亦不另為
    無罪之諭知。
據上論結，應依刑事訴訟法第369 條第1 項前段、第364 條、第
299 條第1 項前段，刑法第2 條第1 項、第28條、第216 條、第
210 條、第339 條第1 項、第339 條之2 第1 項、第74條第1 項
第1 款，修正前刑法第55條、第56條、第51條第5 款、第41條第
1項 前段，刑法施行法第1 條之1 第1 項、第2 項，修正前罰金
罰鍰提高標準條例第2 條，判決如主文。
本案經檢察官方娜蓉到庭執行職務。
中　　華　　民　　國　　96　　年　　1 　　月　　23　　日
                  刑事第三庭    審判長法  官  周賢銳
                                      法  官  范惠瑩
                                      法  官  黃仁松
以上正本證明與原本無異。
被告乙○○就刑法第339 條之2 罪部分及被告丁○○及丙○○均
不得上訴。
被告乙○○就行使偽造私文罪部分及檢察官就等3 人部分如不服
本判決應於收受本判決後10日內向本院提出上訴書狀，其未敘述
上訴理由者，並得於提起上訴後10日內向本院補提理由書狀（均
須按他造當事人之人數附繕本）「切勿逕送上級法院」。
中　　華　　民　　國　　96　　年　　1 　　月　　23　　日
　　　　　　　　　　　　　　　　　　　書記官  馬蕙梅
附錄本件判決論罪科刑法條：
中華民國刑法第210 條
偽造、變造私文書，足以生損害於公眾或他人者，處5 年以下有
期徒刑。
中華民國刑法第216 條
行使第210 條至第215 條之文書者，依偽造、變造文書或登載不
實事項或使登載不實事項之規定處斷。
中華民國刑法第339 條之2
意圖為自己或第三人不法之所有，以不正方法由自動付款設備取
得他人之物者，處3 年以下有期徒刑、拘役或1 萬元以下罰金。
